臺灣高等法院刑事判決　　　　　　　　94年度上訴字第3573號
上　訴　人
即　被　告　戊○○
選任辯護人　張文寬律師（扶助律師）
上列上訴人因強盜案件，不服臺灣桃園地方法院94年度訴字第85
9號，中華民國94年9月6日第一審判決（起訴案號：臺灣桃園地
方法院檢察署93年度偵緝字第586號），提起上訴，本院判決如
下：
    主  文
上訴駁回。
    事  實
一、戊○○曾犯竊盜罪，經本院於93年3月23日以92年度上易字
    第2383號判決，判處有期徒刑10月；其另因違反毒品危害防
    制條例案件，經臺灣臺中地方法院於93年11月3日以93年度
    訴字第2245號判決，判處施用第一級毒品罪有期徒刑10月、
    施用第二級毒品罪有期徒刑4月，定應執行刑有期徒刑1年，
    於同年11月22日判決確定；前開刑期接續執行，自93年9月
    15日起算，現仍在執行中（不構成本件累犯要件）。戊○○
    仍不知悔改，與丁○○（業經臺灣桃園地方法院於94年5月
    30日以94年度訴字第402號判處罪刑在案）共同意圖為自己
    不法之所有，並基於概括之犯意，由戊○○駕駛不詳車號之
    自用小客車搭載丁○○，連續於下列時間、地點，由戊○○
    將車停在店門口附近把風並準備接應，丁○○則配戴全罩式
    安全帽及口罩，手持其所有、以之揮砍足以傷害他人生命、
    身體，客觀上具有危險性之西瓜刀1把（刀刃部分長度約36
    公分、刀柄部分長度約11.5公分）進入下列便利商店內，喝
    令店員甲○○、庚○○、丙○○進入儲藏室，不准出來，以
    此脅迫手段至使渠等不能抗拒，分別強盜下列之財物：(一)93
    年5月3日5時許，在新竹縣湖口鄉○○村○○路○段718號７
    ─１１便利商店（店員甲○○），強盜現金新台幣（下同）
    1 萬元、電話卡價值2千9百元、網路遊戲卡價值6千餘元等
    財物；(二)93年5月4日2時至3時間某時，在桃園縣楊梅鎮○○
    路5號ＯＫ便利商店（店員庚○○），強盜易付卡一批價值
    約6萬元等財物；(三)93年5月5日2時許，在桃園縣楊梅鎮○○
    路2號己○○○○○○（店員丙○○），強盜易付卡一批價
    值約3萬7千元等財物。得手後均由戊○○駕車搭載丁○○逃
    逸，所得財物朋分後花用殆盡。嗣經警於93年6月10日17時
    許，在桃園縣楊梅鎮○○路123號查獲丁○○騎乘贓車，並
    扣得丁○○所有、供其與戊○○犯本件強盜犯行所用之上開
    西瓜刀1把，再依丁○○之供述而循線查獲戊○○。
二、案經桃園縣政府警察局楊梅分局報告臺灣桃園地方法院檢察
    署檢察官偵查起訴。
    理  由
一、訊據被告戊○○否認前開犯行，於偵查中辯稱：伊於93年5
    月1日強制戒治完畢出所，出所後約在家裡待了一週，後來
    就搬到臺中去住，並未和丁○○一起去搶超商云云；於原審
    審理中則以：伊只有曾開車載丁○○到新竹湖口那邊的軍營
    一次，後來丁○○下車說要去找朋友，伊在車上打藥，就睡
    著了，後來丁○○上車來，我們就離開了，伊並未和丁○○
    共謀去搶超商云云置辯；於本院又改稱：原審判決書所載93
    年5月5日這次的犯罪時間，伊在乙○○的家裡，93年5月4日
    曾開車載丁○○經過楊梅之超商，車停下來，丁○○進入超
    商買東西，93年5月3日並未開車載丁○○去湖口云云。惟查
    ：
（一）共犯丁○○於原審具結後，經檢察官、辯護人、被告交互
      詰問，證稱：「（你認識被告多久？）我和被告是鄰居，
      大約從十七、八歲就認識被告到現在。」「（你跟被告之
      間有何金錢、感情上的糾紛？）都沒有。」「（在93年5
      月間，你是否曾經跟在庭被告前往楊梅鎮、新竹縣湖口鄉
      的超商行搶？）是的。」「5月3日到5月7日這段期間，我
      和被告總共去搶3件，當時是我提議找被告一起去超商搶
      劫的，每次都是被告開車，我下車行搶，被告在門口等，
      等我出來以後，就載我離開。」「（你向被告提議去行搶
      ，被告開車在門口等你，則你行搶時，有無戴口罩等？）
      我有戴口罩、安全帽，並且手持西瓜刀。」「（你的口罩
      、安全帽及西瓜刀，是否在車上就已經佩戴完畢？抑或下
      車時才開始佩戴？）我在車上時就已經佩戴完畢。」「（
      就你所稱你和被告去超商行搶的這三次，則你們搶完之後
      ，如何離開？）也是被告開車，離開後，我們就把搶到的
      東西拿去換毒品。」「（你是否記得這三次行搶超商的店
      名？地址？）就是位於楊梅鎮的一間OK、一間萊爾富，還
      有湖口鄉的一家７─１１。」「（你之前在偵查中多次提
      到與被告行搶的過程，你所述是否均實在？）均實在。」
      等語（見原審卷第46頁至第52頁），且其先前於偵查中經
      檢察官分別於93年9月2日、93年11月21日、94年2月3日訊
      問時亦均證稱（其中於93年9月2日、11月21日2次檢訊未
      具結，94年2月3日檢訊時有具結）：伊與被告戊○○共同
      搶超商3次等語（見93年偵緝字第586號偵查卷第38頁、第
      54頁、第66頁）。從上證詞共犯丁○○已明確證述渠搭乘
      被告戊○○所駕駛之自用小客車，連續於93年5月3日5時
      許、93年5月4日2時至3時間某時、93年5月5日2時許，分
      別在新竹縣湖口鄉○○村○○路○段718號７─１１便利商
      店、桃園縣楊梅鎮○○路五號ＯＫ便利商店、桃園縣楊梅
      鎮○○路2號己○○○○○○外，由被告在車上把風並準
      備接應，丁○○則持西瓜刀進入店內，喝令店員即被害人
      甲○○、庚○○、丙○○進入儲藏室內，各強取現金1萬
      元、電話卡價值2千9百元、網路遊戲卡價值6千餘元，及
      易付卡一批價值約6萬元，以及易付卡一批價值約3萬7千
      元之財物後，隨即坐上被告駕駛之車輛逃逸，所得財物由
      伊二人朋分等情，並經被害人甲○○、庚○○、丙○○分
      別指述稱：強盜之犯嫌共有2名，1名在店門外之車上，另
      1 名手持西瓜刀、頭戴安全帽及口罩進入店內行搶，喝令
      伊進入儲藏室內，強盜財物得逞後坐上接應車輛逃逸等語
      綦詳。此外，復有被告戊○○夥同丁○○共犯本件犯行所
      用之西瓜刀1把扣案可資佐證。被告之選任辯護人雖辯稱
      ：共犯丁○○被逮捕後，於93年5月10日第一次警詢時供
      出之共犯為劉子維及綽號阿國、阿昌等人，於93年6月10
      日第二次警詢時始改口說是與本件被告共犯這三件搶案，
      當時（指第一次警詢）是因毒癮發作才胡說，不符常情，
      前後供述不一，不得作為證據云云（見本院卷第189頁、
      第191頁正面、背面）。然查：被告以外之人於審判外之
      言詞或書面陳述，除法律有規定者外，不得作為證據，刑
      事訴訟法第159條第1項定有明文。本件共犯丁○○於司法
      警察調查中所為之陳述，屬審判外之陳述，原則不得作為
      證據；況且，共犯丁○○第二次警詢時陳稱，伊與戊○○
      從93年5月3日至同年5月8日一起去強盜超商3家分別是5月
      3 日凌晨5時許左右在新竹縣湖口鄉○○鄉○○村○○路○
      段718號７─１１便利商店持刀強盜財物，5月4日凌晨2時
      在桃園縣楊梅鎮○○路5號ＯＫ便利商店持刀強盜財物，5
      月5日凌晨5月5日2時許在桃園縣楊梅鎮○○路2號己○○○○○○持刀強盜財物等語，核與其於前開檢訊、原審結
      證之證詞相符；又共犯丁○○自17、18歲即認識被告，與
      被告並無任何糾紛或不愉快，業據丁○○於原審具結證述
      如前，並無任意誣指或陷害被告入罪之可能，益證前開共
      犯丁○○於檢訊、原審結證之證詞較為可信，並核與事實
      相符。是故，共犯丁○○於第一次警詢時之陳述，不僅無
      證據能力，且實際上亦與事實不符，並不能作為有利於被
      告之認定。
（二）被告戊○○雖以前詞置辯，然查：證人即被告戊○○之父
      親許連坤於偵查中證述稱：戊○○於93年5月1日強制戒治
      完畢出所後2、3日即外出，未居住家中等語，再佐以經檢
      察官將被告送測謊結果，被告於進行主題測試及緊張高點
      法測試時，故意採控制呼吸方式抗拒干擾測試（被告否認
      採控制呼吸方式抗拒干擾測試，見本院卷第60頁），雖經
      測試人員於測試過程中對之明顯警示，被告仍採上開干擾
      措施，經測試人員與被告會談後，被告乃書寫自白書一紙
      （被告承認親自書寫自白書，見本院卷第60頁）供承其於
      93 年5月間曾載丁○○至楊梅鎮2家便利商店，丁○○下
      車進入店內等情，有內政部警政署刑事警察局93年12月21
      日刑鑑字第0930254553號測謊鑑驗結果通知書、自白書各
      1份在卷可按。而被告於94年3月22日檢訊時亦供稱：伊有
      載丁○○至楊梅、湖口之便利商店等語，參酌前揭丁○○
      之證詞，足見被告確曾駕車搭載丁○○至新竹縣湖口鄉○○村○○路○段718號７─１１便利商店、桃園縣楊梅鎮○○路5號ＯＫ便利商店、桃園縣楊梅鎮○○路2號己○○○○○○，此部分事實應屬無疑。
（三）被告於原審雖又辯稱：伊載丁○○到楊梅、湖口之便利商
      店後，他下車時只說要去買東西，後來他上車後即叫伊開
      車，伊並沒有看見他拿西瓜刀及戴安全帽，伊也不知道他
      去搶超商，且伊當時因有施用毒品，所以意識不是很清楚
      云云，惟共犯丁○○至新竹縣湖口鄉○○村○○路○段718
      號７─１１便利商店、桃園縣楊梅鎮○○路5號ＯＫ便利
      商店、桃園縣楊梅鎮○○路2號己○○○○○○等3間便利
      商店行搶之過程中均配戴安全帽，此經共犯丁○○、被害
      人甲○○、庚○○、丙○○陳明在卷，並有桃園縣楊梅鎮
      ○○路2號己○○○○○○遭強盜現場監視器翻拍照片5幀
      在卷可參。且共犯丁○○所持以犯本件強盜犯行所用之西
      瓜刀刀刃部分長度約36公分、刀柄部分長度約11.5公分，
      此經原審法院審理丁○○被訴強盜等案件（94年度訴字第
      402號）時當庭勘驗明確，有勘驗筆錄（影本已附本院卷
      ，見本院卷第44至47頁）該案判決書一份在卷可參，被告
      戊○○既與丁○○同車豈有未看見共犯丁○○手拿西瓜刀
      及配戴安全帽進出該三間便利商店之情。且共犯丁○○既
      計劃強盜便利商店，並找被告駕車在外接應，以便得手後
      得以順利逃脫，衡情實無未告知被告其計劃強盜便利商店
      之理。另若被告於案發時確已施用毒品至精神不濟、無法
      看清共犯丁○○手持西瓜刀及配戴安全帽之程度，豈有反
      能正常駕駛車輛搭載丁○○之可能？足見被告前開所辯，
      無非卸責之詞，顯不足採。
（四）另被告於本院辯稱：93年5月5日的犯罪時間，伊在乙○○
      的家裡云云，並聲請傳訊證人乙○○（見本院卷第59頁正
      面、背面）。證人乙○○於本院經具結後，由被告之選任
      辯護人、被告、檢察官交互詰問，證稱：被告戊○○從92
      年底或93年初戒治回來後，一直住在伊家，直到被告戊○○經警逮捕為止。93年5月份被告都住在伊家，被告與伊
      幾乎每天都在一起，連睡覺、生活、外出都在一起，很少
      單獨各自出去過，但對於被告哪天單獨出去過，沒辦法記
      得等語（見本院卷第187頁至189頁）。依上開證詞，僅能
      證明被告戊○○93年5月間住在乙○○家中，但仍有單獨
      出去之可能；況被告亦自承93年5月4日曾開車載丁○○經
      過楊梅之超商，足認被告戊○○住在乙○○家中期間，有
      單獨出門之事實。因此，上開證詞並不能作為被告有利或
      不利之證據。且查：被告與共犯丁○○於93年5月5日2時
      許，至桃園縣楊梅鎮○○路2號己○○○○○○，強取易
      付卡一批價值約3萬7千元財物等情，業據共犯丁○○於偵
      查及原審審理時結證明確，並經被害人丙○○指述明確；
      且被告於上揭自白書供承其於93年5月間曾載丁○○至楊
      梅鎮2家便利商店，被告於94年3月22日偵訊時亦供稱：伊
      有載丁○○至楊梅、湖口之便利商店等語，足證被告於93
      年5月5日2時許，確有載共犯丁○○至桃園縣楊梅鎮○○
      路2號己○○○○○○，強取易付卡一批價值約3萬7千元
      財物等情。況被告如有上述93年5月5日犯罪時間之不在場
      證明，卻於警詢、檢訊、原審審理時，均未主張，直至本
      院審理時始主張，辯稱93年5月5日的犯罪時間，伊在乙○○的家裡云云，實有違常情。綜上，被告於93年5月5日確
      有載共犯丁○○至桃園縣楊梅鎮○○路2號己○○○○○○，強取易付卡一批價值約3萬7千元財物等情，事證已明
      ；被告辯稱93年5月5日的犯罪時間，伊在乙○○的家裡云
      云，顯屬嗣後迴避卸責之詞，並不足採。
（五）綜上所述，本件事證已臻明確，被告戊○○與丁○○連續
      於93年5月3日5時許、93年5月4日2時至3時間某時、93年5
      月5日2時許，分別在新竹縣湖口鄉○○村○○路○段718號
      ７─１１便利商店、桃園縣楊梅鎮○○路5號ＯＫ便利商
      店、桃園縣楊梅鎮○○路2號己○○○○○○外，由被告
      在車上把風並準備接應，丁○○則持西瓜刀進入店內，強
      盜取財之犯行堪以認定，應予依法論科。
二、查被告行為後，刑法部分條文業經修正公布，並均於95年7
    月1日施行。修正後刑法第2條第1項規定：「行為後法律有
    變更者，適用行為時之法律。但行為後之法律有利於行為人
    者，適用最有利於行為人之法律。」，此係規範行為後法律
    變更所生新舊法律比較適用之準據法，於修正刑法施行後，
    應適用修正後刑法第2條第1項規定之「從舊從輕」之原則為
    比較。其中刑法第28條雖有修正，惟不論依修正前後之規定
    ，被告均成立共同正犯，並無有利不利之影響，自毋庸比較
    新舊法。另修正後刑法刪除第56條連續犯之規定，此刪除雖
    非犯罪構成要件之變更，但顯已影響行為人刑罰之法律效果
    ，自屬法律有變更。本件被告連續犯加重強盜罪部分（詳如
    後述），依修正前即行為時之規定，應依第56條連續犯之規
    定論以一罪；依修正後之刑法既已刪除連續犯之規定，則所
    犯上述各罪應依數罪併罰之規定分論併罰。依新法第2條第1
    項規定，比較新、舊法結果，仍應適用較有利於被告之行為
    時法律即舊法論以連續犯（最高法院95年第8次刑事庭會議
    決議參照）。核被告戊○○所為，係犯刑法第328條第1項之
    強盜取財既遂罪，而有同法第321條第1項第3款之加重情形
    ，應依刑法第330條第1項之加重強盜既遂罪論處。被告與丁○○就前開加重強盜犯行，有犯意聯絡與行為分擔，應論以
    共同正犯。被告先後3次加重強盜犯行，時間緊接、方法相
    同、所犯構成要件相同之罪，顯係基於概括犯意反覆而為，
    應依行為時刑法連續犯之規定以一罪論，並依法加重其刑。
    原審同此認定，依刑法第28條、第56條（行為時）、第330
    條第1項、第38條第1項第2款之規定，並審酌被告前曾犯有
    竊盜、毒品危害防制條例等前科，素行不佳，因籌措購買毒
    品之資，竟與共犯丁○○共同攜帶兇器強盜財物，對社會治
    安危害甚鉅，惡性非輕，且犯後猶飾詞卸責，顯見並無悔意
    等一切情狀，量處被告戊○○有期徒刑8年。扣案（扣於臺
    灣桃園地方法院94年度訴字第402號丁○○強盜案件）之西
    瓜刀1把為共犯丁○○所有、供其與被告犯本件強盜犯行所
    用之物，業據丁○○陳明在卷，基於共同正犯責任共同之原
    則，依刑法第38條第1項第2款規定宣告沒收，其認事用法均
    無不當，量刑亦屬妥適。被告戊○○上訴意旨否認有強盜犯
    行，並辯稱：93年5月5日的犯罪時間，伊在乙○○的家裡云
    云。然查：本件被告戊○○與共犯丁○○連續於93年5月3日
    5時許、93年5月4日2時至3時間某時、93年5 月5日2時許，
    分別在新竹縣湖口鄉○○村○○路○段718號７─１１便利商
    店、桃園縣楊梅鎮○○路5號ＯＫ便利商店、桃園縣楊梅鎮
    ○○路2號己○○○○○○外，由被告在車上把風並準備接
    應，丁○○則持西瓜刀進入店內，強盜取財之犯行，業據共
    犯丁○○於偵查及原審審理時結證明確，並經被害人甲○○
    、庚○○、丙○○指述明確；且被告於上揭自白書供承其於
    93年5月間曾載丁○○至楊梅鎮2家便利商店，被告於94年3
    月22日偵訊時亦供稱：伊有載丁○○至楊梅、湖口之便利商
    店等語，被告戊○○為本件強盜犯行，事證已臻明確；另被
    告辯稱：93年5月5日的犯罪時間，伊在乙○○的家裡云云，
    並不足採，已如前述。綜上，被告上訴意旨，核無理由，應
    予駁回。又行為後，法律有變更者，依修正前刑法第2條第1
    項之規定，以適用裁判時法為原則，如行為時法有利於行為
    人，則例外適用行為時法；依修正後刑法第2條第1項規定，
    以適用行為時法為原則，惟如裁判時法有利於行為人，則例
    外的適用裁判時法。以往實務見解，認原判決未及比較適用
    新舊法時，上訴後，雖比較結果以舊法有利於行為人，而原
    判決別無其他撤銷事由，仍應由本院以此為由撤銷改判。惟
    修正後之規定係以適用行為時法為原則，因此原判決雖未及
    比較適用，然上訴本院後，經比較新舊法，行為後之法律並
    非較有利於行為人，仍應適用行為時法，則原判決適用行為
    時法即無不當，自不構成撤銷之事由，併此敘明。
三、公訴意旨雖認被告戊○○與丁○○共同基於意圖為自己不法
    所有之概括犯意，連續於93年5月3日5時許、93年5月4日2時
    至3時間某時、93年5月5日2時許，分別由被告於犯案地點附
    近竊取不詳車號之車輛後，共乘該贓車強盜在新竹縣湖口鄉
    ○○村○○路○段718號７─１１便利商店、桃園縣楊梅鎮○○路5號ＯＫ便利商店、桃園縣楊梅鎮○○路2號己○○○○○○等3家便利商店（起訴書就此竊車部分雖於事實欄中敘
    明，惟並未引用所犯法條，證據清單中亦未說明係依何證據
    而認被告有竊取車輛之犯行）云云。惟查：共犯丁○○於偵
    查中雖證稱：伊和戊○○搶三次超商，其中有一件的車子是
    他去偷的等語，然於原審審理中則改稱：車子大部分都是伊
    去偷的，是否有一次的車子是戊○○偷的，伊沒有印象等語
    ，且被告所駕駛搭載丁○○前往上揭所述之便利商店之車輛
    並未經警尋獲，是否確係贓車，亦乏積極證據足資佐證，尚
    難僅憑共犯丁○○先後不一之陳述，即遽認本件被告與丁○○犯強盜犯行所駕駛之車輛確係被告所竊取。因此，被告此
    部分罪嫌尚有未足，不能遽認被告涉有此部分竊盜犯行。惟
    公訴人認此部分與前開論罪科刑部分有牽連犯之裁判上一罪
    關係（起訴書所犯法條欄雖未載有牽連犯之規定，惟由犯罪
    事實欄之記載可推知），原審不另為無罪之諭知，亦無不合
    。惟為上訴效力所及，應併予以駁回，附予敘明。
據上論斷，應依刑事訴訟法第368條，判決如主文。
本案經檢察官呂文忠到庭執行職務。
中　　華　　民　　國　　96　　年　　6 　　月  　21 　　日
　　　　　　　　　刑事第十四庭審判長法　官    陳志洋
　　　　　　　　　　　　　　　　    法　官    林秀鳳
　　　　　　　 　 　　　　　　　　　法　官    沈宜生
以上正本證明與原本無異。
如不服本判決，應於收受送達後十日內向本院提出上訴書狀，其
未敘述上訴之理由者並得於提起上訴後十日內向本院補提理由書
（均須按他造當事人之人數附繕本）。
                                    書記官    陳雅加
中　　華　　民　　國　　96　　年　　6 　　月　　25　　日
附錄：本案論罪科刑法條全文
中華民國刑法第321條第1項：
犯竊盜罪而有左列情形之一者，處六月以上、五年以下有期徒刑
：
一  於夜間侵入住宅或有人居住之建築物、船艦或隱匿其內而犯
    之者。
二  毀越門扇、牆垣或其他安全設備而犯之者。
三  攜帶兇器而犯之者。
四  結夥三人以上而犯之者。
五  乘火災、水災或其他災害之際而犯之者。
六  在車站或埠頭而犯之者。
中華民國刑法第330條第1項：
犯強盜罪而有第三百二十一條第一項各款情形之一者，處七年以
上有期徒刑。
